【裁判字號】    89,訴,1222
【裁判日期】    900628
【裁判案由】    綜合所得稅
【裁判全文】
高雄高等行政法院判決                             八十九年度訴字第一二二二號
                              .
    原      告  甲○○
    訴訟代理人  丙○○
    被      告  財政部高雄市國稅局
    代  表  人  乙○○ 局長
    訴訟代理人  丁○○
右當事人間因八十五年度綜合所得稅事件，原告不服財政部中華民國八十九年十月二
十一日台財訴第0000000000號訴願決定，提起行政訴訟。本院判決如左：
    主  文
原告之訴駁回。
訴訟費用由原告負擔。
    事  實
甲、事實概要：
    緣原告於民國（以下同）八十五年一月間出售所有坐落台北市信義區○○○路○
    段五一０號二十四樓之三房屋（含公共設施及地下四樓二個停車位），八十五年
    度綜合所得稅結算申報，未申報財產交易所得，原核定乃依該屋出售時之評定現
    值新臺幣（以下同）二、九五三、九四九元之百分之二十四核定財產交易所得七
    ０八、九四七元，併課當年度綜合所得稅。原告就財產交易所得之核定不服，申
    經復查，未獲變更，提起訴願，亦遭駁回，因而提起本件訴訟。
乙、兩造聲明：
（一）原告聲明求為判決：訴願決定及原處分（復查決定）均撤銷。
（二）被告聲明求為判決：原告之訴駁回。
丙、兩造爭點：
一、原告主張之理由：
（一）依所得稅法第九條及第十四條第一項第七類第一款之規定，乃係以納稅義務人
      所為非經常性之因買賣交易而發生有所「增益」且於因財產交易而有所得之前
      提下，始符合課徵所得稅之要件。果無所得或增益之情形下，則與該課徵要件
      不符。故依前開所得稅法之規定，課徵財產交易所得，必以該財產交易行為確
      實使納稅義務人有所增益及所得為要件，若全部交易行為中，納稅義務人並無
      任何所得或增益，甚而尚有虧損，則非但與上開所得稅法之規定不符，且亦違
      反所得稅法「有所得始有課稅」之「租稅公平」基本法則。
（二）原告於八十三年間本於一個交易行為所購入之房地總價為二千九百多萬元，此
      為一次買賣行為所發生，可由買賣契約僅為一份且為一契約行為即可證明，雖
      然建商於出售時分別就房屋及土地標明價格，然依社會交易習慣，實以全部總
      價以為該買賣之交易價格，無從將之切割。而嗣因遭受房地產不景氣，購屋貸
      款無法繳息而遭銀行拍賣，拍賣價格為二千三百一十萬元，執行法院於拍賣時
      同時合併拍賣，亦即是以一個拍賣行為完成交易，僅有一交易行為，並非土地
      與建物分別為拍賣，因之於探究拍賣房地之賣出價格，原告究有無自此房地買
      賣而發生增益，實屬無法將房屋與土地分別計價為二以論之。是故，被告以分
      開土地與房屋之價格而計交易行為之增益，則將該各次買入房地或拍賣房地解
      為二次之交易行為，即與實際上僅為一個交易行為之事實有違。被告以切割房
      屋、土地為二個交易行為而分別論價認為原告於拍賣房屋之部分有所增益，即
      與事實有違。況且，該次拍賣之價格，清償銀行貸款本息尚有不足，更遑論原
      告因此而有任何所得。蓋以該次拍賣之價格，較之原告所買入之成本二千九百
      萬元尚且虧損高達六百餘萬元，在此虧損下，被告竟核課原告有財產所得而命
      補稅，此豈所得稅法之課徵原則乎？
（三）綜上所陳，被告刻意將一個交易行為切割，僅以房屋價格各別論之，核課原告
      就房屋部分，有財產所得而命補稅。惟是否得將一個交易行為逕為切割，強將
      老百姓已嚴重虧損而毫無所得之不爭事實，硬曲解為有所增益及所得，如此課
      徵所得，已嚴重違反租稅公平原則，更有酷吏強徵稅收之事實。
二、被告主張之理由：
（一）按「個人之綜合所得總額，以其全年左列各類所得合併計算之：第七類：財產
      交易所得：‧‧‧一、財產或權利原為出價取得者，以交易時之成交價額，減
      除原始取得之成本，及因取得、改良及移轉該項資產而支付之一切費用後之餘
      額為所得額。」「個人出售房屋，如能提出交易時之成交價額及成本費用之證
      明文件者，其財產交易所得之計算，依本法第十四條第一項第七類規定核實認
      定；其未申報或未能提出證明文件者稽徵機關得依財政部核定標準核定之。」
      分別為所得稅法第十四條第一項第七類第一款及同法施行細則第十七條之二第
      一項所明定。
（二）查原告八十五年度出售上開房屋，據所提示買進該房地之買賣契約書，房屋（
      含公共設施及地下四樓二個停車位）買進價格為一０、二０六、０００元，賣
      出部分經向臺灣臺北地方法院民事執行處查證房地強制執行金額結果，房屋（
      含公共設施及地下四樓二個停車位）拍定金額為一九、九二０、０００元，有
      臺灣臺北地方法院民事執行處八十九年四月十日北院文八十四民執丙字第八二
      九二號函附卷可稽，經核算結果財產交易所得應為九、七一四、０００元，尚
      較原核定財產交易所得七０八、九四七元為高，基於行政救濟不得作更不利處
      分之原則，是被告原核定仍請予維持。
（三）至原告主張其購買及出售房屋與土地，分別本於一個交易行為，買進房屋及土
      地成本為二千九百多萬元，而經法院拍賣價格二千三百一十萬元，財產交易虧
      損六百餘萬元，並無所得乙節，依所得稅法第四條第一項第十六款規定「左列
      各種所得，免納所得稅：十六、個人及營利事業出售土地，或個人出售家庭日
      常使用之衣物、家具，或營利事業依政府規定為儲備戰備物資而處理之財產，
      其交易之所得。」查，土地之財產交易所得既免納所得稅，則其虧損自不得扣
      除，原告所稱並無足採據，況系爭房屋之買進成本與賣出價格，均經分別載明
      ，被告據之計算房屋出售之財產交易所得，揆諸首揭規定，並無違誤，併予陳
      明。
    理  由
一、按「本法稱財產交易所得及財產交易損失，係指納稅義務人並非為經常買進、賣
    出之營利活動而持有之各種財產，因買賣或交換而發生之增益或損失。」「個人
    之綜合所得總額，以其全年左列各類所得合併計算之﹕第一類：‧‧‧第七類：
    財產交易所得﹕凡財產及權利因交易而取得之所得﹕一、財產或權利原為出價取
    得者，以交易時之成交價額，減除原始取得之成本，及因取得、改良及移轉該項
    資產而支付一切費用後之餘額為所得額。」分別為所得稅法第九條及第十四條第
    一項第七類第一款所明定。次按「個人出售房屋，如能提出交易時之成交價額及
    成本費用之證明文件者，其財產交易所得之計算，依本法第十四條第一項第七類
    規定核實認定，其未申報或未能提出證明交件者，稽徵機關得依財政部核定標準
    核定之。前項標準，由省（直轄市）主管稽徵機關參照當年度實際經濟情況及房
    屋市場交易情形擬訂，報請財政部核定。」為同法施行細則第十七條之二所明定
    。又「八十五年度各地區個人出售房屋未申報或已申報而未能提出符合規定之證
    明文件者，稽徵機關得依左列標準核定其財產交易所得：（一）台北市：按房屋
    評定現值之百分之二十四計算。」為財政部八十六年二月十三日台財稅第八六一
    八八一四０七號函所核定。
二、本件原告於八十五年一月間出售所有坐落台北市信義區○○○路○段五一０號二
    十四樓之三房屋（含公共設施及地下室四樓二個停車位），未據申報財產交易所
    得，被告初查乃依該屋出售時之評定現值二、九五三、九四九元之百分之二十四
    核定財產交易所得七０八、九四七元，合併核定其當年度綜合所得額。原告不服
    ，主張系爭房屋係連同土地同時購入，並向寶島銀行抵押貸款，因無法清償利息
    致房屋連同土地一併被拍賣，損失慘重，且於買進賣出間，虧損六百餘萬元，並
    無財產交易所得云云。被告則以原告八十五年度出售上開房屋，買進價格為一０
    、二０六、０００元，嗣八十五年間，經臺灣臺北地方法院民事執行處強制執行
    拍賣，其房屋（含公共設施及地下室停車位）拍定金額為一九、九二０、０００
    元，核算結果原告財產交易所得應為九、七一四、０００元，原核定係依房屋評
    定現值之百分之二十四計算財產交易所得七０八、九四七元，雖較上開實際交易
    所得為低，基於行政救濟不得作更不利處分之原則，被告駁回原告復查之申請，
    並無不法等語，資為抗辯。
三、經查，原告於八十三年間，向訴外人家美建設事業股份有限公司購買系爭房屋價
    格為一０、二０六、０００元；而於八十五年間，經臺灣臺北地方法院民事執行
    處強制執行拍賣，由寶島銀行承受拍定價格為一九、九二０、０００元之事實，
    為兩造所不爭執，並有原告提出之買進該房屋及土地之買賣契約書一份在卷可稽
    ，且經被告向上開法院民事執行處查明，有該法院民事執行處八十九年四月十日
    北院文八十四民執丙字第八二九二號函附卷足佐，是以本件系爭房屋買進之價額
    及拍定之價額，足堪認定。又，原告就取得及移轉該項資產，有無成本費用，並
    未提出證明文件供被告核計，則被告按系爭房屋出售時之評定現值二、九五三、
    九四九元之百分之二十四，核定其財產交易所得七０八、九四七元，合併核定原
    告當年度綜合所得額，揆諸首揭法律及函釋規定，即無不合。
四、至原告主張其購買及出售房屋與土地，分別本於一個交易行為，買進房屋及土地
    成本為二千九百多萬元，而經法院拍賣價格二千三百一十萬元，財產交易虧損六
    百餘萬元，並無所得乙節，顯係將土地與房屋合計總價相比較；惟本件房屋、土
    地雖均採合併買賣方式為之，然買入賣出價格均於買進契約及拍賣文件中分別標
    示明確，並無不可分離情形。況查，依所得稅法第四條第一項第十六款規定，個
    人出售土地，其交易所得，係屬免稅，則就土地買賣之虧損，自無合併於房屋交
    易所得部分計列損失，予以扣除。故，本件被告以原告出售房屋部分，有財產交
    易所得，合併核定其當年度綜合所得稅，並無違誤，原告主張依房屋及土地買進
    及賣出（拍賣）總價格計算結果，並無財產交易所得，顯不足採。
五、綜上所述，被告發單補徵原告八十五年度綜合所得稅，於法均無不合，訴願決定
    予以維持，亦屬合法，原告之訴為無理由，應予駁回。
六、據上論結，本件原告之訴為無理由，爰依行政訴訟法第一百九十五條第一項後段
    、第九十八條第三項前段，判決如主文。
中      華      民      國      九十    年      六      月    二十八    日
                                高雄高等行政法院第二庭
                                            審判長法官  高 秀 真
                                            法      官  邱 政 強
                                            法      官  江 幸 垠
右為正本係照原本作成。
如不服本判決，應於判決送達後二十日內向本院提出上訴書狀，其未表明上訴理由者
，應於提起上訴後二十日內向本院提出上訴理由書（須按對造人數附繕本）；如於本
判決宣示或公告後送達前提起上訴者，應於判決送達後二十日內補提上訴理由書（須
附繕本）。未表明上訴理由者，逕以裁定駁回。
提起上訴應預繳送達用雙掛號郵票七份（每份三十四元）。
中      華      民      國      九十    年      六      月    二十九    日
                                            法院書記官  李 建 霆


司法院資訊處製作；財團法人民間司法改革基金會備份。
